ACORDAO-COMPLETO-2576064

ACÓRDÃO 2141/2023 ATA 7/2023 - PRIMEIRA CÂMARA

VISTOS, relatados e discutidos estes autos de pensão militar concedida pelo Comando do Exército,
ACORDAM os Ministros do Tribunal de Contas da União, reunidos em sessão da Primeira Câmara, diante das razões expostas pelo Relator, com fundamento no art. 71, inciso III, da Constituição Federal e nos arts. 1º, inciso V, 39, inciso II, e 45 da Lei 8.443/1992, em:
9.1. considerar ilegal o ato de pensão de interesse da sra. Aliete Targino da Silva da Cunha, recusando seu registro;
9.2. dispensar o ressarcimento das quantias indevidamente recebidas, em boa-fé, pela interessada, consoante o Enunciado 106 da Súmula de Jurisprudência deste Tribunal;
9.3. determinar ao Comando do Exército que:
9.3.1. faça cessar, no prazo de 15 (quinze) dias, contado a partir da ciência desta deliberação, os pagamentos decorrentes do ato impugnado, sob pena de responsabilidade solidária da autoridade administrativa omissa, consoante disposto nos arts. 71, inciso IX, da Constituição Federal e 262 do Regimento Interno desta Corte;
9.3.2. dê ciência do inteiro teor desta deliberação à sra. Aliete Targino da Silva da Cunha, alertando-a de que o efeito suspensivo proveniente da interposição de eventuais recursos, caso não providos, não a exime da devolução dos valores indevidamente percebidos após a notificação;
9.3.3. envie a esta Corte de Contas, no prazo de 30 (trinta) dias, por cópia, comprovante de que a interessada teve ciência desta deliberação;
9.4. esclarecer à unidade de origem, com supedâneo no art. 262, § 2º, do Regimento Interno, que a concessão considerada ilegal poderá prosperar mediante a emissão e o encaminhamento a este Tribunal de novo ato concessório, escoimado da irregularidade apontada nestes autos.

Ato de pensão militar.

Primeira Câmara

Comando do Exército.

3. Interessada: Aliete Targino da Silva da Cunha (XXX.271.877-XX).

13.1. Ministros presentes: Jorge Oliveira (na Presidência), Benjamin Zymler (Relator) e Jhonatan de Jesus.
13.2. Ministro-Substituto convocado: Augusto Sherman Cavalcanti.
13.3. Ministro-Substituto presente: Weder de Oliveira.

BENJAMIN ZYMLER

Trata-se de pensão militar concedida pelo Comando do Exército à sra. Aliete Targino da Silva da Cunha, viúva do sr. Luis Pereira da Cunha.
2.	A Unidade de Auditoria Especializada em Pessoal (AudPessoal) , pautando-se pelo entendimento albergado no Acórdão 8232/2020-TCU-Primeira Câmara, propõe, com a anuência do Ministério Público, a negativa de registro do ato, em face do cômputo de tempo de atividade privada, prestada sob o regime trabalhista, para fins de concessão da vantagem prevista na redação primitiva do art. 50, inciso II, da Lei 6.880/1980.
	É o relatório.

não há.

Procurador Júlio Marcelo de Oliveira.

PENSÃO MILITAR. UTILIZAÇÃO DE TEMPO DE ATIVIDADE PRIVADA, PRESTADA SOB O REGIME TRABALHISTA, PARA ATRIBUIÇÃO, AO INSTITUIDOR, COM REFLEXO NO BENEFÍCIO PENSIONAL, DA VANTAGEM ENTÃO PREVISTA NO ART. 50, INCISO II, DA LEI 6.880/1980 (PROVENTOS CALCULADOS SOBRE O GRAU HIERÁRQUICO IMEDIATAMENTE SUPERIOR ÀQUELE OCUPADO NA ATIVIDADE), CONTRARIANDO OS ARTS. 134 A 137 DO ESTATUTO DOS MILITARES. ILEGALIDADE E NEGATIVA DE REGISTRO. DETERMINAÇÕES.

PENSÃO MILITAR (PMIL)

Unidade de Auditoria Especializada em Pessoal (AudPessoal).

Em exame, a pensão militar instituída pelo sr. Luis Pereira da Cunha, ex-Primeiro-Sargento do Exército, falecido em 2020, em favor da sra. Aliete Targino da Silva da Cunha, viúva. O benefício foi calculado sobre a graduação de Subtenente.
2.	A Unidade de Auditoria Especializada em Pessoal (AudPessoal) , verificando ter sido computado tempo de atividade privada, prestada sob o regime trabalhista, para atribuição ao instituidor da vantagem então prevista no art. 50, inciso II, da Lei 6.880/1980 (proventos calculados sobre a remuneração do grau hierárquico imediato do militar) , propugna, na esteira do Acórdão 8232/2020-TCU-Primeira Câmara, a negativa de registro do ato.
3.	O Ministério Público põe-se de acordo.
4.	Acompanho os pareceres técnicos, por seus fundamentos.
5.	De fato, em 28/2/1997, quando transferido a pedido para a reserva remunerada, o sr. Luis Pereira da Cunha não perfazia trinta anos de serviço, na acepção estabelecida no Estatuto. Na realidade, a melhoria nos proventos só lhe foi deferida porquanto indevidamente computados dois meses e 24 dias de atividade privada, averbados junto ao Comando do Exército (peça 3, p. 6) , contrariando a expressa dicção do art. 50, inciso II, c/c os arts. 136 e 137, § 1º, da norma de regência:
"Art. 50. São direitos dos militares:
[...]
II - a percepção de remuneração correspondente ao grau hierárquico superior ou melhoria da mesma quando, ao ser transferido para a inatividade, contar mais de 30 (trinta) anos de serviço;
............................................................................................................................................
Art. 136. Tempo de efetivo serviço é o espaço de tempo computado dia a dia entre a data de ingresso e a data-limite estabelecida para a contagem ou a data do desligamento em conseqüência da exclusão do serviço ativo, mesmo que tal espaço de tempo seja parcelado. 
[...]
Art. 137. Anos de serviço é a expressão que designa o tempo de efetivo serviço a que se refere o artigo anterior, com os seguintes acréscimos:
I - tempo de serviço público federal, estadual ou municipal, prestado pelo militar anteriormente à sua incorporação, matrícula, nomeação ou reinclusão em qualquer organização militar;
II - 1 (um) ano para cada 5 (cinco) anos de tempo de efetivo serviço prestado pelo oficial do Corpo, Quadro ou Serviço de Saúde ou Veterinária que possuir curso universitário até que este acréscimo complete o total de anos de duração normal do referido curso, sem superposição a qualquer tempo de serviço militar ou público eventualmente prestado durante a realização deste mesmo curso;
III - tempo de serviço computável durante o período matriculado como aluno de órgão de formação da reserva;
IV - tempo relativo a cada licença especial não-gozada, contado em dobro;
V - tempo relativo a férias não-gozadas, contado em dobro;
VI - 1/3 (um terço) para cada período consecutivo ou não de 2 (dois) anos de efetivo serviço passados pelo militar nas guarnições especiais da Categoria "A", a partir da vigência da Lei nº 5.774, de 23 de dezembro de 1971.
§ 1º Os acréscimos a que se referem os itens I, III e VI serão computados somente no momento da passagem do militar à situação de inatividade e para esse fim.
§ 2º Os acréscimos a que se referem os itens II, IV e V serão computados somente no momento da passagem do militar à situação de inatividade e, nessa situação, para todos os efeitos legais, inclusive quanto a percepção definitiva de gratificação de tempo de serviço, ressalvado o disposto no § 3º do artigo 101. § 3º O disposto no item II aplicar-se-á, nas mesmas condições e na forma da legislação específica, aos possuidores de curso universitário, reconhecido oficialmente, que vierem a ser aproveitados como oficiais das Forças Armadas, desde que este curso seja requisito essencial para seu aproveitamento."
6.	A respeito, como anotou o Ministro Vital do Rêgo no voto condutor do Acórdão 631/2020-TCU-Primeira Câmara:
"O § 1º do art. 137 preconiza que 'os acréscimos a que se referem os itens I, III e VI serão computados somente no momento da passagem do militar à situação de inatividade e para esse fim'. Tal dispositivo demonstra que a norma trouxe uma qualificação para a expressão 'anos de serviço' e discriminou, entre os tempos, aqueles que poderiam surtir todos os efeitos e aqueles que só permitiriam a contagem para inatividade.
É nítido que a intenção do legislador era a de premiar, com um posto/graduação acima do ocupado na atividade, aqueles militares que contassem 30 anos de efetivo serviço na atividade militar ou nas situações específicas discriminadas na lei que indicam relação de causa e efeito com a atividade militar, como no caso dos incisos II, IV e V, discriminados de forma expressa no § 2º do art. 137."
7.	Note-se que o Estatuto dos Militares não prevê a contagem de tempo de atividade privada para nenhum efeito. O tempo de serviço público civil (inciso I do art. 137) , de outra parte, é permitido unicamente para fins de inatividade (art. 137, § 1º) .
8.	Ora, se assim é para o tempo de serviço público, expressamente contemplado na norma, não há como admitir validamente que o tempo de atividade privada, não contemplado, possa assegurar efeitos mais abrangentes.
9.	A propósito, cumpre anotar que, por se tratar de transferência a pedido para a reserva remunerada, não se aplica à hipótese o quanto estabelecido no art. 138 do Estatuto (arredondamento para um ano do tempo residual, verificado no momento da inativação, igual ou superior a 180 dias) .
10.	Ilegal, pois, nos termos em que deferida, a concessão, o que impede seu registro.
11.	Por fim, não é demasiado assinalar que a relação jurídica de militares inativos com a União é substancialmente distinta daquela envolvendo suas pensionistas, de modo que não há que se falar, em favor destas, em eventual direito à conservação nos proventos de vantagens - ora reconhecidamente irregulares - indevidamente percebidas em vida pelo instituidor. 
12.	Aliás, o Supremo Tribunal Federal tem restringido até mesmo a eficácia de títulos executivos judiciais quando o titular do direito migra da condição de servidor ativo para a de servidor aposentado. No MS 30.725, por exemplo, o Ministro Gilmar Mendes anotou:
"Nesse sentido, a coisa julgada deveria ser invocada, a princípio, para efeitos de pagamento de vencimentos, o que não significa, necessariamente, que essa proteção jurídica se estenda, desde logo, para o cálculo dos proventos, o qual deve ser analisado caso a caso, sob pena de reconhecer-se a perpetuação de um direito declarado a ponto de alcançar um instituto jurídico diverso: o instituto dos proventos."
13.	Destarte, a pensão conferida à sra. Aliete Targino da Silva da Cunha deve ser calculada sobre o posto de Primeiro-Sargento, e não de Subtenente, como erroneamente consta no ato emitido pelo Comando do Exército. 
	Diante do exposto, voto no sentido de que este Colegiado adote a deliberação que ora submeto a sua apreciação.
TCU, Sala das Sessões Ministro Luciano Brandão Alves de Souza, em 28 de março de 2023.
BENJAMIN ZYMLER 
Relator